【裁判字號】    98,建簡上,19
【裁判日期】    981021
【裁判案由】    給付工程款
【裁判全文】
臺灣臺北地方法院民事判決            98年度建簡上字第19號
上  訴  人  興鎰工程開發有限公司
法定代理人  乙○○
訴訟代理人  甲○○
被 上訴 人  德盛營造有限公司
法定代理人  丙○○
上列當事人間請求給付工程款事件，上訴人對於民國98年6月18
日本院新店簡易庭98年度店建簡字第2號第一審判決提起上訴，
本院於98年10月7日言詞辯論終結，判決如下：
    主  文
上訴駁回。
第二審訴訟費用由上訴人負擔。
    事實及理由
一、上訴人主張：伊於民國97年4月間承攬被上訴人之臺北市○
    ○區○○段新建工程（下稱系爭工程），施作項目為土方挖
    運工程，工程總價為實作實算，雙方簽訂有工程承攬書。而
    伊已依約施作完成，並於97年10月23日開立發票、請款單向
    被上訴人請領工程款新臺幣（下同）521,560元（含稅），
    被上訴人僅於97年12月26日交付發票日98年1月10日、票號
    CA0000000、面額286,858元之支票（下稱445號支票）以為
    給付，尚餘工程款234,702元（含稅）遲遲未付，屢經催討
    ，均未獲置理。被上訴人雖抗辯其已於97年11月10日將所簽
    發發票日97年11月10日、票號CA0000000、面額234,702元支
    票（下稱系爭支票）1紙交付予訴外人周冠潣作為系爭工程
    款之給付，惟伊並未授權或指示周冠潣領取系爭工程款，被
    上訴人向第三人清償，對伊不發生清償之效力等語。為此，
    爰依承攬契約之法律關係，提起本件訴訟。並聲明：被上訴
    人應給付伊234,702元，及自起訴狀繕本送達翌日起至清償
    日止，按年息5%計算之利息。
二、被上訴人則以：上訴人所請領之工程款521,560元，伊均已
    如數付款，其中系爭工程款234,702元，伊係於97年11月10
    日交付系爭支票予經上訴人授權，有權為上訴人受領款項之
    周冠潣；至於455號支票則係於97年12月26日交付予上訴人
    之員工陳素梅，且前開2紙支票均已獲兌現，是伊已全部清
    償完畢。上訴人雖稱其並未授權或指示周冠潣請領系爭工程
    款，惟上訴人如未授權周冠潣代理上訴人向伊請領系爭工程
    款234,702元，何以上訴人會將請款單及發票交予周冠潣，
    由周冠潣持之向伊請領工程款，顯見上訴人確實有授權周冠
    潣領取系爭工程款。再者，縱上訴人未授權周冠潣領取系爭
    工程款，惟上訴人曾於97年9月10日授權周冠潣代理上訴人
    向伊領取發票日97年9月10日、票號CA0000000、面額123,95
    6元之支票（下稱411號支票）以為工程款之給付，加以周冠
    潣持上訴人之請款單及發票向伊請款，伊當有信賴周冠潣有
    權代理上訴人領取系爭工程款，而有表見代理之情形，則伊
    交付系爭支票予周冠潣，自對上訴人發生清償之效力，上訴
    人不得再向伊請求給付工程款等語，資為抗辯。
三、原審判決駁回上訴人之訴，上訴人不服，提起上訴，其上訴
    聲明：(一)原判決廢棄。(二)被上訴人應給付上訴人234,702元
    ，及自起訴狀繕本送達之翌日起至清償日止，按年息5％計
    算之利息。被上訴人則答辯聲明：上訴駁回。
四、兩造不爭執與爭執事項：
  (一)不爭執事項：
  1.上訴人於97年4月間承攬被上訴人系爭工程，為被上訴人施
    作土方挖運工程，工程總價為實作實算，兩造簽訂有工程承
    攬書。
  2.上訴人已完成系爭工程之施作，並於97年10月23日開立發票
    、請款單向被上訴人請款521,560元（含稅）。
  3.被上訴人已於97年12月26日交付445號支票予上訴人，作為
    部分工程款之給付。
  4.被上訴人開立系爭支票交付予周冠潣。
  5.周冠潣曾為上訴人受領411號支票，並有將該支票交予上訴
    人，由上訴人提示而獲兌現。
  (二)爭執事項：周冠潣是否經上訴人授權領款？被上訴人是否已
    清償系爭工程款234,072元？
五、得心證之理由：
  (一)按依債務本旨，向債權人或其他有受領權人為清償，經其受
    領者，債之關係消滅，民法第309條第1項定有明文。又按代
    理人於代理權限內，以本人名義所為之意思表示，直接對本
    人發生效力。前項規定，於應向本人為意思表示，而向其代
    理人為之者，準用之，同法第103條亦有明文。上訴人主張
    其未授權或指示周冠潣領取系爭工程款云云，為被上訴人所
    否認，並以前開情詞置辯。經查，證人周冠潣到庭證稱，伊
    有為上訴人受領411號支票及系爭支票，此係因上訴人之員
    工陳素梅在伊去領款之前一天打電話給伊，要伊去向被上訴
    人請款，伊為上訴人請款時，上訴人並未交付伊授權書，但
    陳素梅有交付伊發票與請款單，由伊持以向被上訴人請款。
    伊受領之411號支票有抬頭，伊已交付予陳素梅。至於系爭
    支票由於伊與上訴人有糾紛，故未交付予上訴人。系爭支票
    伊有要求被上訴人不指名抬頭，被上訴人則要伊簽立切結書
    等語綦詳（見原審卷第53-56頁）。而證人陳素梅則到庭證
    述，伊有將發票與請款單交予周冠潣，並有告知周冠潣發票
    與請款單係向被上訴人請款等語（見原審卷第63頁）。足見
    上訴人確實有將發票與請款單交予周冠潣向被上訴人請款，
    堪認上訴人有授權周冠潣向被上訴人請領工程款。上訴人既
    授權周冠潣領取系爭工程款，而被上訴人亦已交付系爭支票
    予周冠潣作為系爭工程款之給付，加以系爭支票業獲兌現，
    有土地銀行客戶往來交易明細查詢單在卷足稽（見原審卷第
    39頁），則被上訴人抗辯其已清償系爭工程款234,072元，
    自屬有據。上訴人請求被上訴人給付系爭工程款234,072元
    ，即屬無據。又縱如上訴人所稱，其無授權周冠潣領取系爭
    工程款，惟按由自己之行為表示以代理權授與他人，或知他
    人表示為其代理人而不為反對之表示者，對於第三人應負授
    權人之責，但第三人明知其無代理權或可得而知者，不在此
    限，民法第169條定有明文。查上訴人將發票與請款單交予
    周冠潣，由周冠潣持以向被上訴人請款，加之周冠潣曾於97
    年9月10日代理上訴人請領工程款123,956元，並由周冠潣受
    領被上訴人所交付用以支付該工程款之411號支票，自足使
    被上訴人相信上訴人確有授權周冠潣代為請款，並受領系爭
    支票，依上揭規定，上訴人仍應負表見代理之授權人責任。
    被上訴人既基於清償系爭工程款之意思，向有受領權限之周
    冠潣交付系爭支票，且系爭支票已獲兌現，依前開規定，債
    之關係自消滅。至上訴人主張係因認周冠潣為被上訴人員工
    ，始將發票與請款單交予周冠，而非有授權領款之意思表示
    云云，惟證人周冠潣證述，伊不曾有向上訴人或陳素梅表示
    伊為被告之員工，且陳素梅知道伊係在國際土石方公司工作
    等語，則上訴人何以認周冠潣為被上訴人員工，未舉證以實
    其說，其空言主張，自難採取。
  (二)上訴人雖以周冠潣未提出其之領款印章，領款程序不符系爭
    工程承攬書第6條第1、2項規定，而主張周冠潣並未經其授
    權云云。惟周冠潣於97年9月10日向被上訴人請款123,956元
    ，並受領411號支票，且有將該支票交予上訴人，並由上訴
    人提示兌現等事實，為上訴人所不爭執，而觀諸該次請款，
    亦係由周冠潣於被上訴人之付款簽收明細處簽名，並無蓋用
    上訴人之公司大小章，有付款簽收明細附卷可憑（見原審卷
    第36頁），是尚難僅因周冠潣未提出上訴人領款印章，領款
    程序不符系爭工程承攬書第6條第1、2項規定，即遽認其未
    授權周冠潣請領工程款。上訴人上揭主張，亦不足採。
  (三)另按依債務本旨向有受領權人為清償，經其受領者，債之關
    係即歸消滅，縱令債權人不因其受領而受利益，亦無據以對
    抗債務人之餘地（最高法院23年上字第917號判例意旨可資
    參照）。本件被上訴人既基於清償之意思，將系爭工程款交
    予有受領權人周冠潣，已述如上，兩造間債之關係即歸消滅
    。至周冠潣雖因與上訴人間發生糾紛，而未將系爭支票交予
    上訴人，揆之前揭判例意旨，上訴人自不能執此對抗被上訴
    人。
六、綜上所述，上訴人依承攬契約之法律關，請求被上訴人給付
    上訴人234,072元，及自起訴狀繕本送達之翌日起至清償日
    止，按年息5%計算之利息，為無理由，不應准許。原審為上
    訴人敗訴之判決，並無不合。上訴意旨仍執陳詞指摘原判決
    不當，求予廢棄改判，為無理由，應予駁回。
七、本件因事證已臻明確，兩造其餘爭點及攻擊、防禦方法暨所
    為之立證，與判決之結果不生影響，無庸再逐一予以論究，
    併予敘明。
八、據上論結，本件上訴為無理由，依民事訴訟法第436條之1第
    3項、第449條第1項、第78條，判決如主文。
中    華    民    國    98    年    10    月    21    日
                 民事第三庭  審判長法  官   丁蓓蓓
                                   法  官   黃明發
                                   法  官   魏式瑜
以上正本係照原本作成
本件不得再上訴。
中    華    民    國    98    年    10    月    21    日
                                   書記官   曾鈺馨


司法院資訊處製作；財團法人民間司法改革基金會備份。
